【裁判字號】    97,訴,371
【裁判日期】    970409
【裁判案由】    確認買賣關係不存在
【裁判全文】
臺灣臺中地方法院民事判決  97年度訴字第371號
原      告  台新國際商業銀行股份有限公司
法定代理人  戊○○
訴訟代理人  乙○○○○○○
被      告  丙○○
            丁○○
前列二人共同
訴訟代理人  甲○○
上列當事人間確認買賣關係不存在事件，本院於97年3月26日言
詞辯論終結，判決如下：
    主    文
確認被告丙○○與被告丁○○間於九十五年一月十四日就座落台
中市○○區○○段地號三五二號面積四八八五平方公尺之土地及
其上建號八四０九號建物即門牌號碼台中市○○區○○路二一０
號十一樓之五房屋之買賣關係不存在。
被告丙○○應就前項不動產，於民國九十五年一月二十五日以買
賣為原因向台中市中正地政事務所九五普字第三六五九０號收件
所為之所有權移轉登記塗銷。
訴訟費用由被告負擔。
    事實及理由
壹、程序方面
    按確認法律關係之訴，非原告有即受確認判決之法律上利益
    者，不得提起之，民事訴訟法第247條第1項定有明文。次按
    確認之訴非原告有即受確認判決之法律上利益者，不得提起
    ；所謂即受確認判決之法律上利益，係指法律關係之存否不
    明確，原告主觀上認其在法律上之地位有不安之狀態存在，
    且此種不安之狀態，能以確認判決將之除去者而言，若縱經
    法院判決確認，亦不能除去其不安之狀態者，即難認有即受
    確認判決之法律上利益（最高法院52年台上字第1240號判例
    意旨參照）。本件原告起訴主張被告間就主文所示第一項不
    動產之所有權移轉行為，係屬通謀虛偽行為，買賣原因關係
    不存在，被告丁○○負有回復原狀義務，其為被告丙○○之
    債權人，為確保債權，並保存被告丙○○對系爭不動產之所
    有權，因而以其為被告丙○○債權人之地位，確認被告間就
    系爭不動產所有權之買賣關係不存在，兩造間之此項爭執如
    不予釐清，將致被告丙○○之不動產隨時有移轉他人之危險
    ，不得謂原告在私法上之地位無受侵害之危險，揆之首開說
    明，原告提起本件確認之訴以排除此項危險，與上開法條之
    規定並無不符，合先敘明。
貳、實體方面
一、原告主張：被告於民國九十二年九月三十日向原告借款新台
    幣（下同）54萬元，惟被告丙○○自94年11月份起即未依約
    繳付本息，嗣經原告向本院聲請本票裁定，迄今尚有本金
    489,040元及自94年11月21日起至清償日止，按年息10.5%計
    算之利息尚未清償。詎被告丙○○竟於95年1月14日與被告
    丁○○通謀就被告丙○○所有如主文第一項所示不動產為虛
    偽之買賣行為，並於95年1月25日以買賣為原因移轉登記所
    有權予被告丁○○所有，以逃避原告之追索，核其於未正常
    繳息後所為，顯見被告二人係為逃避原告催索而為通謀虛偽
    意思表示，依民法第87條第1項前段規定，其買賣契約無效
    ，買賣關係自始不存在。又依民法第113條規定，被告於行
    為當時知其無效或可得而知者，應負回復原狀之責。且被告
    丙○○怠於行使前揭回復原狀請求權，原告為其債權人，自
    得以自己名義代位行使被告丙○○上揭回復原狀請求權，請
    求塗銷前揭不動產所有權移轉登記，爰依民法第242條、第
    243條但書規定及同法第113條規定提起本訴等語。並聲明：
    如主文第一、二項所示。
二、被告則以：被告丁○○為被告丙○○之妹婿，親屬間金錢借
    貸基於親情信賴之態度，是以並無借據、收據，原告主張被
    告應就買賣契約之真正負舉證之責，實強人所難。實則，被
    告丙○○於92年底因欲自行創業，經由胞妹張淑珍向其夫即
    被告丁○○借款，並由張淑珍直接自被告丁○○所有竹崎郵
    局0000000- 0000000帳號及台南區中小企業銀行0000-000-
    00000-0帳號中提領現金後交被告丙○○母親再轉交丙○○
    。被告丙○○嗣於94年2月16日亦成立嘉爵貿易有限公司 (
    下稱尊爵公司)之一人公司，然因經營不善無法清償向被告
    丁○○借貸之款項，遂於95年1月14日將自己所有系爭土地
    、建物移轉登記予被告丁○○，並以歷年累計借款充作買賣
    價金，尊爵公司亦於96年12月29日廢止，凡此均足證被告二
    人間就系爭土地、房屋所為買賣之意思表示絕非通謀虛偽意
    思表示等語，資為抗辯。並聲明：原告之訴駁回。
三、原告主張：被告丙○○於92年9月30日向原告借款54萬元，
    被告丙○○自94年11月份起即未依約繳付本息，嗣經原告向
    本院聲請本票裁定，迄今尚有本金489,040元及自94年11月
    21 日起至清償日止，按年息10.5%計算之利息尚未清償。被
    告丙○○於95年1月25日以買賣為原因，將其所有如主文第
    一項所示不動產移轉登記所有權予被告之事實，為被告所不
    爭執，此部分主張，堪信為真實。
四、得心證之理由
    本件被告以系爭不動產所有權移轉之原因關係，確係被告丙
    ○○自92年底起陸續向被告丁○○借款之累計總額，始於上
    揭時日移轉系爭不動產所有權予被告丁○○，並非通謀虛偽
    買賣等語。是以，應審酌者，被告間於前揭時日所為所有權
    移轉是否為通謀虛偽為買賣之意思表示？
  (一)按確認法律關係不成立之訴，原告如僅否認被告於訴訟前所
    主張法律關係成立原因之事實，以求法律關係不成立之確認
    ，應由被告就法律關係成立原因之事實，負舉證之責（最高
    法院20年上字第709號判例意旨參照）。本件原告請求確認
    被告間買賣之法律關係不存在，依首揭說明，被告就其買賣
    關係存在之事實負有舉證之責。經查，本件被告主張被告丙
    ○○自92年底起陸續向被告丁○○借款，均以現金方式為之
    ，累計達83萬餘元，並舉被告丁○○之郵局、銀行存摺為證
    ，為原告所否認，惟被告上揭金融機構存摺僅能證明丁○○
    有於存摺螢光筆所示時間提領款項，不足證明上揭款項係被
    告丁○○出借被告丙○○之款項，復未能提出其他證據證明
    ，所為抗辯，尚嫌無據。
  (二)次按無效法律行為之當事人，於行為當時知其無效，或可得
    而知者，應負回復原狀或損害賠償之責任。債務人怠於行使
    其權利時，債權人因保全債權，得以自己之名義，行使其權
    利。前條債權人之權利，非於債務人負遲延責任時，不得行
    使。但專為保存債務人權利之行為，不在此限。民法第113
    條、第242條、第243條但書分別定有明文。本件被告間就系
    爭不動產為虛偽買賣之事實，已如前述，揆諸上開規定，被
    告丙○○於為移轉系爭不動產所有權登記時，知其行為無效
    ，自應負回復原狀之責，其不為之，原告本於債權人身分保
    全債權，並保存債務人對系爭不動產所有權權利為由，代位
    行使被告丙○○前揭對被告丁○○之回復原狀請求權，為有
    理由，應予准許，爰依法判決如主文第一、二項所示。
五、訴訟費用之依據：民事訴訟法第78條。
中    華    民    國    97    年    4    月     9     日
                  民事第一庭    法  官  陳學德
正本係照原本作成。
如對本判決上訴，須於判決送達後20日內向本院提出上訴狀。
中    華    民    國    97    年    4    月     9     日
                                書記官  何惠文


司法院資訊處製作；財團法人民間司法改革基金會備份。
